臺灣高等法院花蓮分院刑事判決　　　　　　　　　　　九十一年度上易字第四八號
　　上　訴　人　臺灣臺東地方法院檢察署檢察官
　　被　　　告　甲○○
　　選任辯護人　蔡文彬
右上訴人因被告公共危險案件，不服臺灣臺東地方法院九十年度易字第三七四號中華
民國九十一年二月四日第一審判決（起訴案號：臺灣臺東地方法院檢察署九十年度偵
字第一九一七號），提起上訴，本院判決如左：
    主  文
上訴駁回。
    理  由
一、公訴意旨略以：甲○○係前烽營造股份有限公司（下稱前烽公司）展示部經理，
    前烽公司於民國（下同）八十九年六月十三日承攬國立臺灣史前文化博物館（下
    稱史前博物館）之展示製作工程，製造展示櫃包括展示櫃內之燈具電路等，甲○
    ○係前烽公司派駐史前博物館負責展示製作工程監督之人，原應注意展示櫃內電
    線「屋內線路裝置規則」第十五條、第一二五條第五款、第一二六條、第七十八
    條「電線導線連接應使用銅套管壓或壓力接頭或連接部分加焊錫；展示櫃日光燈
    裝設應將電抗器、電容器、電阻器分開裝置於金屬箱，且變壓器及安定器與易燃
    物應保持適當距離；展示櫃內之電線導線穿越木板之電線應配管保護絕緣」之規
    定，且於施工製作時，並無不能注意之情事，竟能注意而疏未注意其製作展示櫃
    時，展示櫃之電線導線連接未使用銅套管壓接或壓力接頭連接或連接部分加焊錫
    ；且直接將展示櫃內之日光燈變壓器及安定器放置在夾板上；且展示櫃內之電線
    導線穿越木板之電線未配管保護絕緣，直接將電線穿通合成板並將電線直接敷設
    在櫥櫃內木板及金屬板上，致於九十年七月二十四日下午六時許，位於二樓第五
    展示區（雅美文化展示區）之南側文物展示櫃內，電線導線穿越木板孔角銳，疊
    壓之電線外皮於施工中受損降低電線絕緣值，而電線通電後電流之溫度逐漸劣化
    電線絕緣體，於同日下午六時三十八分時開始冒煙，並引發火苖，由第五展示室
    南側展示櫃向通道、北側延燒，因而燒毀史前博物館內約三百平方公尺面積之展
    示物品、建築物室內各項設施，致生公共危險，嗣經臺東縣消防隊於同日二十三
    時三十分撲滅。因認甲○○涉有刑法第一百七十五條第三項之失火罪嫌。
二、按犯罪事實應依證據認定之，無證據不得推定其犯罪事實。又不能證明被告犯罪
    者，應諭知無罪之判決，刑事訴訟法第一百五十四條、第三百零一條第一項分別
    定有明文。又按所謂證據，須適於為被告犯罪事實之證明者，始得採為斷罪資料
    ，如未能發現相當證據，或證據不足以證明，自不能以推測或擬制之方法，以為
    裁判基礎，最高法院五十三年臺上字第二七五○號判例參照。
三、公訴人認被告甲○○涉有失火罪嫌，係以（一）本件起火原因，經台東縣消防局
    調查結果，以用電不慎引起火災之可能性最大等情，有臺東縣消防局九十年八月
    一日（九十）消調字第○六一號火災原因調查報告書在卷可稽，且有史前博物館
    中央監錄系統拍攝之第五展示室南側文物展示櫃上方首先發現冒煙、冒出火苗等
    之監視錄影帶扣案可證，足證火災發生確實由第五展示室南側文物展示櫃電線裝
    設不當所引起。（二）被告既負責前烽公司現場展示櫃之製作監督，其電線配置
    自應依「屋內線路裝置規則」第十五條、第一二五條第五款、第一二六條、第七
    十八條「電線導線連接應使用銅套管壓或壓力接頭或連接部分加焊錫；展示櫃日
    光燈裝設應將電抗器、電容器、電阻器分開裝置於金屬箱，且變壓器及安定器與
    易燃物應保持適當距離；展示櫃內之電線導線穿越木板之電線應配管保護絕緣」
    之規定施作，而依當時情形，亦無不能注意原因，其有過失，自為明確。且被告
    之過失行為與火災發生有相當因果關係等情，為主要論據。
四、訊據被告固坦承其係前烽公司派駐史前博物館負責展示製作工程之工地主任，惟
    堅決否認有何失火之犯行，辯稱：（一）火災原因調查報告書固判斷史博館火災
    之起火點係前烽公司施作之展示廳第五展示室，而起火原因以用電不慎引起火災
    之可能性最大，惟始終未能以肯定語氣確認本案失火之真正原因。（二）被告於
    失火當天並未指派施工人員在起火區域施工或用電，故本件火災之發生與前鋒公
    司之施工或被告之行為，無因果之關聯。（三）史前博物館自該館供展後，即實
    際掌管該館全部實際用電，依法即應合理管理並分配該館之用電需求，本件若係
    用電不甚致發生火災，史前博物館館方即顯應承擔用電不慎之失火責任。（四）
    史前博物館未依消防法規設置消防設備，即率予開館，以致失火之後，火源無法
    迅速獲得控制，亦為釀成火災之原因。（五）英國ＭＥＴ公司為史前博物館展示
    工程之設計及監造單位，前烽公司之承攬人義務係依設計者之設計及監造者之指
    示施工，本件工程前烽公司與下包商均依ＭＥＴ公司之設計與指示施工，被告並
    無任何違反監工應有之義務等語。
五、經查：
（一）本件火災之起火位置雖係在第五展示室南側文物展示櫃之處，此為被告所是認
      ，並經本院當庭勘驗史前博物館之監視錄影帶確認無訛，復有火災原因調查報
      告書在卷可證。然依該報告書之研判，僅認起火原因係以南側文物展示櫃用電
      不慎引起火災之可能性最大而已，並未確實認定起火之原因為何，尚未排除其
      他較小之可能性，則本件火災起火原因究為如何，仍滋疑義。又史前博物館第
      一期展示製作工程，原訂於九十年五月二十日前完工，嗣因展場地板裝修工程
      介面等因素，經史前博物館籌備處報准教育部延展工期至九十年八月二十日，
      惟該處於該工程未驗收之前，即又報請教育部核定於九十年七月十日提前開館
      試營運，且開館試營運以後，整個館方水電系統之操控管理均已由史前博物館
      工務組負責等情，除有卷附之上開第一期展示製作工程合約及該館失火救災情
      形與善後復建報告可證外，並經證人即該館副館長崔瑞明於本院審理時供陳明
      確。既然尚未驗收，即提前開館使用，並操控管理整個水電系統，則於開館期
      間所發生用電不慎之問題，自不能因前烽公司於週二至週五下午五點休館以後
      仍於夜間施工即令被告負責。況起火當時前烽公司並無在第五展示室南側文物
      展示櫃之處施工用電，此亦經證人崔瑞明於本院審理時證稱屬實，何能令被告
      負用電不慎之責任？
（二）又本件史前博物館第一期展示設計監造案，係由史前博物館委請ＭＥＴ公司負
      責展示單元之基本設計及細部設計，並監督展示設計之製作與安裝工程，有史
      前博物館籌備處與ＭＥＴ公司所簽訂之第一期展示計劃委任設計及監造契約書
      在卷可稽。而展示製作工程（包括展示設備之製作、安裝、測試等工程及保固
      與人員訓練）係由前烽公司所承攬，前烽公司應依據展示設計圖說及施工規範
      負責施工，史前博物館就合約工程之進行，得指派監造人監督前烽公司及分包
      廠商，亦有史前前博物館籌備處與前烽公司所簽訂之第一期展示製作工程合約
      在卷足憑。足見前烽公司係依據上開第一期展示製作工程合約，在史前博物館
      籌備處之監造下，依據展示設計圖說及施工規範，負責施作該館之第一期展示
      製作工程。火災原因調查報告書雖指出第五展示室展示櫃內之電線導線連接未
      依屋內線路裝置規則第十五條規定應使用銅套管壓接或壓力接頭連接或連接部
      分加焊錫；展示櫃內之日光燈裝設未依屋內線路裝置規則第一百二十五條第五
      款及第一百二十六條規定應將電抗器、電容器、電阻器等分開裝置於金屬箱，
      且變壓器及安定器與易燃物應保持適當距離，而該施工人員直接將變壓器及安
      定器放置在夾板上；展示櫃內之電線導線穿越木板之電線未依屋內線路裝置規
      則第七十八條規定，未配管保護絕緣，直接將電線穿通合成板並將電線直接敷
      設在櫥櫃內木板及金屬板上，由於木板孔角銳，疊壓之電線外皮可能於施工中
      受損因此降低電線之絕緣值，由於電線通電後電流之溫度將逐漸劣化電線絕緣
      體等施工上之缺失。惟前烽公司既係在史前博物館籌備處之監造下，依據展示
      設計圖說及施工規範，施作該館之第一期展示製作工程，縱使第五展示室展示
      櫃內之線路裝置有如上之缺失，亦僅係前烽公司有無依據展示設計圖說及施工
      規範施工，事涉民事合約履行之問題而已。史前博物館於未經驗收確認該館可
      以安全使用之前，即提前開館試營運致生火災，誠難歸咎於被告。
（三）再證人即史前博物館保全人員陳雅玲於警訊時證稱「我當時正在值班，大約十
      八時三十八分左右，聞道燒焦的味道：：：，當時我們打開消防栓，結果裡面
      沒有水帶，然後我立即按下火警警鈴，便立刻前往滅火器放置的箱子，結果打
      開箱子也發現沒有滅火器」等語，核與證人顧汀立於警訊中所證「當時我在自
      然史發展區施工：：：，當我過去看時，發現角落展示櫃下方已著火，但火勢
      還很小，我們出去找火器，但滅火器箱內均無滅火器，消防栓箱內亦無水帶，
      所以無法實施滅火」，及於本院審理時所稱「當時只有看到水箱，沒有水帶，
      也沒有滅火器」「（你看到的時候，火勢如何？）它的高度約只有十幾公分，
      火勢還很小」等語，均相符合。足見史前博物館於開館試營運時，因未依消防
      法之規定設置消防設備，致起火之初火勢尚小時失去滅火之先機，而釀成火災
      。準此，史前博物館內展示物品等之燒燬，亦難令被告負失火之責任。
六、綜上所述，被告對於本件火災之發生，並無何過失可言，尚難以失火之罪責相繩
    。此外，復查無其他積極證據，足資證明被告涉有刑法第一百七十五條第三項之
    罪行。原審因而以不能證明被告犯罪，而為被告無罪之諭知，即無不合。檢察官
    上訴指摘原判決不當，求予撤銷改判，為無理由，應予駁回。
據上論斷，應依刑事訴訟法第三百六十八條，判決如主文。
本案經檢察官翟光軍到庭執行職務。
中      華      民      國      九十一      年    十二    月    十七    日
                                  審判長法官  吳  鴻  章
                                        法官  張  健  河
                                        法官  林  慶  煙
右正本證明與原本無異。
本件不得上訴。
                                      書記官  陳  萬  山
中      華      民      國      九十一      年    十二    月    十七    日
